【裁判字號】    95,上易,35
【裁判日期】    950404
【裁判案由】    侵權行為損害賠償
【裁判全文】
臺灣高等法院臺南分院民事判決  95年度上易字第35號
上  訴  人  乙○○
訴訟代理人  吳永茂  律師
複代  理人  龍毓梅  律師
被  上訴人  甲○○
            丙○○
上列當事人間請求侵權行為損害賠償事件，上訴人不服中華民國
94年11月30日臺灣臺南地方法院第一審判決（94年度訴字第 686
號），提起上訴，本院於95年3 月21日言詞辯論終結，判決如下
：
    主  文
上訴駁回。
第二審訴訟費用由上訴人負擔。
    事  實
甲、上訴人方面：
一、聲明：求為判決：（一）原判決不利於上訴人部分廢棄。（
    二）上列廢棄部分，被上訴人在第一審之訴駁回。（三）第
    一、二審訴訟費用均由被上訴人負擔。
二、陳述：除與原判決記載事實相同者予以引用外，並補稱：
（一）按法院判決精神慰撫金之核給，除依被害人所受身體上、
      精神上痛苦程度及所造成之影響，予以衡量外，尚須斟酌
      加害人與被害人雙方之社會地位、經濟能力、及被害人之
      受傷程度。經查被上訴人甲○○高職畢業，為建築師事務
      所職員，被上訴人丙○○高職畢業，為家庭主婦，兩人教
      育程度及社會地位尚非崇高，且擁有汽車、洋房，經濟能
      力豐厚；反觀上訴人打零工維生，名下無汽車、房屋，凡
      此業據原審調取兩造稅務電子閘門財產所得調件明細表審
      閱在卷。又本件僅是兄弟間為供養父親之細故起衝突，被
      上訴人甲○○受傷情形為前額1 公分撕裂傷、右側顏面、
      鼻部鈍挫傷、壓痛，均屬表皮之傷，休養數天即可工作；
      被上訴人丙○○主張受上訴人重擊頭部，引發後遺症，時
      常頭痛云云，然並未有醫生之診斷可供參考，顯並非嚴重
      ，且早已痊癒，況被上訴人等只請求新臺幣（下同）20萬
      元之精神慰撫金，原審竟判決上訴人應各給付15萬元，實
      嫌偏高。
（二）本件縱認上訴人應負損害賠償責任，然本件係被上訴人等
      不顧年邁父親之反對，強要將父親送安養院以推卸照顧責
      任，以致雙方發生肢體衝突，被上訴人等亦有出手毆打上
      訴人（被上訴人丙○○先出手毆打上訴人一記耳光，上訴
      人才與被上訴人等發生肢體衝突），致上訴人亦受有臉上
      及右手指撕裂傷左足踝扭傷等情形，凡此有臺南地檢署94
      年度偵字第731 號檢察官聲請簡易判決處刑書所載上訴人
      受傷情形，及原審法院94年簡上字第183號刑事判決第2頁
      第18行記載「被告於告訴人丙○○打其耳光之際，即出拳
      還擊……」之認定可憑。本件既係被上訴人丙○○先動手
      打上訴人一記耳光，上訴人始予以還擊，且另一被上訴人
      甲○○亦出手毆打上訴人，致上訴人亦受有傷害，雖上訴
      人不能主張正當防衛，然亦應有過失相抵之適用，自應減
      輕上訴人之賠償金額。
三、證據：除引用原審之立證方法外，並補提出原審94年度簡上
    字第183號刑事判決影本1份為證。
乙、被上訴人方面：
一、聲明：求為判決如主文所示。
二、陳述：除與原判決記載事實相同者予以引用外，並補稱：
（一）上訴人於上訴狀內，以鬆散近乎幸災樂禍之詞，指稱被上
      訴人受傷極其輕微，但事實勝於雄辯，附於被上訴人刑事
      告訴狀內之相片，及現場完整錄影光碟片，所呈現的血淋
      淋畫面，是否還不足以證明一切？難道要醫師開出重傷殘
      證明，始得以稱「不輕微」。被上訴人目前傷勢雖暫得以
      控制，但傷害既已造成發生，此乃一般常識而已，然若欲
      由心態保守的醫師們，在診斷書內肯定地寫出，實無非強
      人所難，似此對被害人是否公平？如果法律准許花15萬元
      ，即得對他人做出如此之傷害，則被上訴人願意調換位置
      嘗試一下。
（二）本件原即不屬「互毆」事件，而係被上訴人遭上訴人無端
      毆打，此有證人、證物可稽，並有地方法院保護令、地檢
      署檢察官聲請簡易判決處刑書、高檢署處分書、地院刑事
      簡易判決、地院刑事裁定、地院民事判決、地院刑事判決
      可證，上訴人兇殘在先，無悔意在後，竟還故意顛倒是非
      ，一再向被上訴人提起傷害之刑事告訴，意欲模糊焦點，
      構陷罪名於被上訴人，似此行為顯已另觸刑典，何來「依
      過失相抵之規定，核減賠償」。
（三）上訴人稱：「被上訴人甲○○高職畢業，為建築師事務所
      職員，丙○○高職畢業，為家庭主婦，兩人教育程度及社
      會地位尚非崇高，然擁有汽車、洋房，經濟能力豐厚。」
      云云。惟有關被上訴人社會地位是否「崇高」，尚非上訴
      人所得置喙，設若是非不分，言行泯滅良知，則再多光鮮
      亮麗門面再多加持，亦不足謂為「崇高」，且只要擁有汽
      車、洋房即可稱經濟能力豐厚？此係何等立論？難道不須
      徵信就即下定論。上訴人又稱：「反觀上訴人打零工維生
      ，名下無汽車、房屋，……」云云。然在94年度聲判字第
      15 號原審法院刑事裁定第2項，上訴人卻坦言「…告訴人
      常年在大陸經商，回國探親……」又上訴人於民國（下同
      ）85年至92年間，陸續將3 個兒女送至紐西蘭就學，故所
      言完全不實。
（三）上訴人稱：「本件只是兄弟間為供養父親之細故起衝突…
      …」云云。所謂因「細故起衝突」，全係上訴人所編織，
      用為減輕罪責之藉口，實則是被上訴人無端受害，此由現
      場錄影相片可見上訴人毆人之兇狠架式。上訴人稱：「被
      上訴人甲○○受傷情形為：……丙○○主張……，爰判決
      上訴人應給付15萬元，實有偏高。」云云。然被上訴人甲
      ○○於莊瑞榮眼科診所之94年7 月12日診斷證明書，記明
      「右眼視網膜裂孔於93年8月3日接受雷射治療……」又94
      年8 月17日王孟文眼科診所之診斷證明書，亦記明「右眼
      視力0.6，左眼視力0.7，宜多休息。」似此豈是表皮之傷
      ；「休養數天即可工作」是上訴人說說就得以成就? 另上
      訴人對其胞姊丙○○一介弱女子，一記重拳將其擊倒致平
      躺於硬地板上，從現場錄影及受傷後之相片觀之，以常識
      即可知其受傷嚴重，如若上訴人所說「顯並非嚴重且早已
      痊癒」一語申言之，則必要受害人倒地不起，一命嗚呼，
      才得稱為「嚴重」。又「早已痊癒」乃是上訴人信口所言
      ，傷害雖暫時得以控制，而實際嚴重的後遺症卻隨時會發
      生，這叫「痊癒」嗎？上訴人又稱︰「……況被上訴人等
      只請求20萬元之精神慰撫金，……實有偏高」云云。就其
      所言，似乎求償應像作生意一般，漫天喊價，始為得宜。
（四）94年度簡上字第183 號原審法院刑事判決之部份證詞採認
      ，如判決書第2 頁「被告於告訴人打其耳光之際，即出拳
      重擊告訴人丙○○，致丙○○倒退2、3步倒地不起，嗣由
      其丈夫扶起等，亦經證人即被告之父莊欲修到庭結證明確
      。」，被上訴人無法苟同，因證人莊欲修之證詞完全虛偽
      ，係屬偽證（現場之錄影光碟片最能還原事實真相），庭
      上未詳閱檢察官之偵查事實，又未審視無法推翻的現場錄
      影光碟片及其他相關的證人、證物，即遽採認證人莊欲修
      所言為真，實感遺憾。
（五）上訴人將傷害事件之發生，歸咎於被上訴人「不顧年邁父
      親之反對……以致雙方發生肢體衝突。」實則在暴力傷害
      發生前，被上訴人之父親莊欲修，於93年4 月11日因不慎
      摔跤，進醫院開刀後即已由被上訴人等4 兄妹（不包括上
      訴人），將之送至「大愛護理之家」接受復健、療養，上
      訴人迄未負擔任何費用，似此將年邁父親棄之不顧者，正
      是上訴人本身，且發生傷害時並無任何衝突，完全是被上
      訴人在莫名其妙情況下遭受加害。上訴人稱：「被上訴人
      等2 人亦有出手毆打上訴人。」云云。然於檢察官和法官
      的聲請簡易判決處刑書，刑事簡易判決均明確指明，並非
      被上訴人毆打上訴人，至上訴人援引94年度簡上字第 183
      號原審法院刑事判決第2 頁第18行所載「被告於告訴人丙
      ○○打其耳光之際，即出拳重擊告訴人丙○○……」資為
      論據，其不可取之處已於上表達清楚。上訴人稱：「本件
      既係被上訴人丙○○先動手打上訴人一記耳光……自應減
      輕上訴人之賠償金額，原審未予以採認，亦有未合。」云
      云。此說法完全顛倒是非，毫無悔意，錄影光碟片會說話
      ，絕非杜撰故事就能湮蓋事實，檢察官亦已調查十分清楚
      ，且本案刑事亦已二審定讞。
三、證據：除引用原審之立證方法外，並補提出眼科診斷證明書
    3張、現場錄影光碟片1片、錄影光碟翻拍相片及受傷後之照
    片9張，原審94年度訴字第686號民事判決、原審94年度簡字
    第955號刑事簡易判決、原審94年度簡上字第183號刑事判決
    、原審93年度家護字第264 號通常保護令、原審檢察官94年
    度偵字第731 號聲請簡易判決處刑書、臺南高分檢94年度上
    聲議字第283 號處分書、原審94年度聲判字第15號刑事裁定
    各影本1份，及請求傳訊證人莊淑鳳為證。
丙、原審依職權調閱該院94年度簡上字第183 號刑事卷宗、向臺
    南市立醫院、莊瑞榮眼科診所、王孟文眼科診所函查，及調
    閱兩造最近3 年財產總歸戶資料、被上訴人甲○○93年間之
    投保資料為證。
    理  由
一、被上訴人起訴主張：上訴人於93年7月4日下午3 時30分許，
    在臺南市○區○○○路3 段73號「大愛護理之家」，出手毆
    打被上訴人甲○○，被上訴人丙○○見狀，基於防衛之意欲
    出手制止，旋遭上訴人一拳擊昏，嗣被上訴人甲○○基於防
    衛之意，與上訴人發生扭打，致被上訴人甲○○受有前額 1
    公分撕裂傷、併右側顏面及鼻部鈍挫傷、及壓痛等傷害，被
    上訴人丙○○亦受有左眼挫傷、頭部外傷等傷害。被上訴人
    因受上訴人之不法侵權行為受有損害，爰依民法第184 條、
    第193條、及第195條規定，請求上訴人賠償：被上訴人甲○
    ○之醫藥費125,000元、減少勞動能力之損害168萬元、精神
    慰撫金20萬元，合計2,005,000 萬元；被上訴人丙○○之醫
    藥費20萬元、精神慰撫金20萬元，合計40萬元；及均自起訴
    狀繕本送達翌日起至清償日止，按年息5%計算之利息等語。
二、上訴人則以：被上訴人甲○○提出之各項醫療給付，係由勞
    、健保相關單位支付，其是否實際支出已有疑義，且其請求
    眼睛受傷之看診費用，未見其舉證計算之方法，況其受傷情
    形並非嚴重亦已痊癒，請求20萬元之精神慰撫金，實屬過高
    ，此外並無醫生之診斷證明書、及傷殘等級資料核判，其請
    求7年間每月減少2萬元，共168 萬元之減少勞動能力損害，
    亦嫌無據。另被上訴人丙○○主張醫療費用，並無醫生之診
    斷證明可供參考，況本件僅係兄弟間為供養父親之細故起衝
    突，上訴人經濟能力較差，家境清寒，請求20萬元之精神慰
    撫金，亦屬偏高。又上訴人縱應負賠償責任，依過失相抵法
    則，亦應減輕上訴人之賠償金額等語，資為抗辯。（原審判
    決上訴人應給付被上訴人甲○○153,502 元本息，應給付被
    上訴人丙○○151,132 元本息，而駁回被上訴人其餘之訴後
    ，被上訴人就其等敗訴部分均未上訴已確定，上訴人則就其
    敗訴部分提起上訴，事涉本院審判範圍，合先敘明。）
三、經查被上訴人主張上訴人於93年7月4日下午3 時30分許，在
    大愛護理之家，出手毆打被上訴人甲○○，被上訴人丙○○
    見狀，基於防衛之意欲出手制止，旋遭上訴人一拳擊昏，嗣
    被上訴人甲○○基於防衛之意，與上訴人發生扭打，致被上
    訴人甲○○受有前額1 公分撕裂傷、併右側顏面及鼻部鈍挫
    傷及壓痛等傷害，被上訴人丙○○受有左眼挫傷、頭部外傷
    等情，已據證人莊淑鳳在另案家暴傷害案件偵查中證述屬實
    ，並有國立成功大學醫學院附設醫院之診斷證明書2 紙、照
    片4 張、臺灣臺南地方法院檢察署檢察官勘驗光碟片筆錄、
    及翻拍照片14張等件，附於原審94年度簡上字第183 號家暴
    傷害案件刑事卷足稽，且上訴人因該傷害行為，其刑事責任
    業經原審判處拘役59日，如易科罰金以300元折算1日確定在
    案，亦有原審94年度簡字第955號、94年度簡上字第183號刑
    事判決在卷可佐，足認本件確係上訴人先行出手毆打被上訴
    人甲○○無訛（94年度簡上字第183 號刑事判決，敘述「被
    告於告訴人打其耳光之際，即出拳重擊告訴人丙○○，致丙
    ○○倒退2、3步倒地不起，嗣由其丈夫扶起等，亦經證人即
    被告之父莊欲修到庭結證明確。」等語，因與上揭現場錄影
    光碟片及相關證人、證物，所顯示之事實不符，尚為本院所
    不採。）則上訴人斯時動手之初，既無遭受何等不法之侵害
    ，即無正當防衛可言，所辯其係正當防衛云者，自無足採。
    而依卷存現有相關證據，上訴人既有故意傷害被上訴人之侵
    權行為，且其故意傷害之侵權行為，與被上訴人所受傷害之
    結果間，亦具有相當之因果關係，是上訴人之侵權行為，自
    堪認定。按因故意或過失，不法侵害他人之權利者，負損害
    賠償責任；又不法侵害他人之身體、健康、名譽、自由、信
    用、隱私、貞操，或不法侵害其他人格法益而情節重大者，
    被害人雖非財產上之損害，亦得請求賠償相當之金額；民法
    第184條第1項前段、第195條第1項前段，分別定有明文。上
    訴人既對被上訴人為故意之侵權行為，被上訴人請求上訴人
    賠償損害，於法自屬有據，應予准許。所應審究者，厥為被
    上訴人請求賠償之項目應否准許？如應准許其金額若干？及
    有無過失相抵之適用？等情而已。玆更詳細說明如下︰
（一）被上訴人甲○○請求賠償醫藥費125,000 元部分：被上訴
      人甲○○雖主張其有該醫藥費之支出，惟考其中國立成功
      大學醫學院附設醫院醫藥費722 元，臺南市立醫院醫藥費
      760元，莊瑞榮眼科診所醫藥費1,920元，王孟文眼科診所
      醫藥費100元，合計3,502元部分，已據其提出為上訴人所
      不爭執之國立成功大學醫學院附設醫院收據影本1 紙、乙
      種診斷證明書影本2紙、臺南市立醫院門診收據影本2紙、
      王孟文眼科診所收據影本1 紙、莊瑞榮眼科診所收據影本
      13紙、診斷證明書影本3 紙、及照片16張為證，且各該費
      用均屬醫療所必需，復未由勞、健保費用支出，堪認其此
      部分主張屬實，應予准許。至其餘請求上訴人賠償逾上開
      數額之醫藥費部分，因未舉證以實其說，不應准許。
（二）被上訴人丙○○請求賠償醫藥費20萬元部分：被上訴人丙
      ○○雖主張其有該醫藥費之支出，惟考其中關於國立成功
      大學醫學院附設醫院醫藥費1,132 元，已據其提出該院收
      據2 紙為證，且該費用屬醫療所必需，復未由勞、健保費
      用支出，堪認其此部分主張屬實，應予准許。至其餘請求
      上訴人賠償逾上開數額之醫藥費部分，因未舉證以實其說
      ，不應准許。
（三）被上訴人甲○○請求賠償減少勞動能力損害168 萬元部分
      ：被上訴人甲○○雖主張受傷後視力驟然變差，工作效率
      減少一半以上云云；惟其不僅未提出其受傷後視力驟然變
      差之證據供法院審酌，亦無醫生之診斷證明書及傷殘等級
      資料核判，且經原審依職權函莊瑞榮眼科診所、及王孟文
      眼科診所，亦據分別回函稱：「右眼網膜裂孔已以雷射光
      凝固療法治療，可防止視網膜剝離症之發生，玻璃體出血
      及視網膜出血經藥物治療已經消除，…至94年9 月16日最
      後一次門診止，仍未見視網膜剝離症發生，故尚未影響視
      力。」、「眼球內及視網膜檢查無發現有與外傷相關之病
      變，眼壓、右眼、左眼均屬正常，無明顯偏低或偏高（若
      有視網膜剝離，眼壓會異常偏低）」等語，而有各該診所
      之函文各1 紙，存於原審卷可佐，故被上訴人甲○○主張
      其受傷後視力驟然變差，工作效率減少一半以上云者，核
      與上開函文所示迥異，且被上訴人甲○○復未能立證以實
      其說，益證其此部分主張顯屬無據。從而其請求7 年間每
      月減少2萬元，共168萬元之減少勞動能力損害，洵屬無據
      ，不應准許。
（四）被上訴人各請求賠償非財產上之損害20萬元部分：按慰撫
      金數額之認定，除依所受身體上及精神上痛苦程度、及所
      造成之影響二者予以衡量外，尚須斟酌雙方之身分資力與
      加害之程度及各種情形，予以核定。卷查被上訴人甲○○
      係受僱於施明正建築師事務所，每月薪資約21,000元，名
      下有汽車、房屋；被上訴人丙○○為高職畢業，現為家庭
      主婦；上訴人則係長榮高中畢業等情；既據被上訴人所陳
      明在卷，並經原審調取兩造稅務電子閘門財產所得調件明
      細表在卷足稽。且被上訴人分遭上訴人毆傷，其身體、精
      神上，自亦受有極大之痛苦。爰斟酌兩造之教育程度、身
      份、地位、經濟能力（上訴人雖自稱係打零工維生，名下
      無汽車、房屋云云，然其於94年度聲判字第15號聲請交付
      審判一案，已自承其常年在大陸經商，回國探親等語，且
      被上訴人復指上訴人於85年至92年間，先後將3 個兒女送
      至紐西蘭就學，顯見上訴人經濟能力不差。）、及被上訴
      人遭受精神上痛苦之程度等一切情狀，應認被上訴人甲○
      ○、丙○○請求之慰撫金，各以15萬元為適當，逾此數額
      之請求，不應准許。
（五）綜上各情，被上訴人甲○○得請求賠償之金額為 153,502
      元（3,502十150,000），被上訴人丙○○得請求賠償之金
      額為 151,132元（1,132十150,000），其餘超過此部分之
      請求，不應准許。
四、另按損害之發生或擴大，被害人與有過失者，法院得減輕賠
    償金額，或免除之，民法第217條第1項固定有明文。經查本
    件上訴人於衝突中雖受有臉上及右手指撕裂傷、左足踝扭傷
    等傷害，然依上揭刑事案件事證顯示，既係上訴人先出手毆
    打被上訴人甲○○，且被上訴人丙○○見狀欲往前制止上訴
    人，旋遭上訴人以右拳毆打致倒地不醒，嗣被上訴人甲○○
    即與上訴人發生扭打等情，而有診斷證明書、現場錄影光碟
    片、臺灣臺南地方法院檢察署勘驗筆錄、及翻拍照片14張等
    件，附於上揭刑事卷為證，足見被上訴人受上訴人足以傷害
    身體之攻擊，而受有傷害甚明，則被上訴人對於遭受上訴人
    攻擊之現時不法侵害，基於防衛自己或他人權利之意，出手
    反擊以制止侵害，縱令上訴人因此受有傷害，應認係被上訴
    人為排除現在不法之侵害行為所致，堪認係正當防衛行為。
    上訴人抗辯係被上訴人先行出手，被上訴人對於損害之發生
    與有過失，被上訴人請求賠償損害，應適用過失相抵酌減賠
    償金額云者，亦非有據。
五、綜上所述，足認被上訴人甲○○、丙○○，依據侵權行為之
    法律關係，依序分別請求上訴人賠償給付153,502元、151,1
    32元，及均自起訴狀繕本送達上訴人翌日，即自94年4 月30
    日起至清償日止，按年息5%計算之利息，洵屬有據，均應予
    准許。逾此部分之請求，則不應准許。原審本於同上見解，
    判命上訴人應給付被上訴人甲○○153,502 元、給付被上訴
    人丙○○151,132元，及均自94年4月30日起至清償日止，按
    年息5%計算之利息，經核認事用法並無不合。上訴人上訴意
    旨，猶執前詞指摘原判決不當，為無理由，應予駁回。
六、又本件事證已臻明確，兩造其餘主張陳述及攻擊防禦方法，
    核與判決之結果不生影響，爰不逐一論述，併此敘明。
七、據上論結，本件上訴為無理由，應予駁回，爰依民事訴訟法
    第449條第1項、第78條，如主文。
中    華    民    國    95    年     4    月     4    日
                  民事第四庭  審判長法  官  王惠一
                                    法  官  蘇重信
                                    法  官  林永茂
上為正本係照原本作成。
不得上訴。
中    華    民    國    95    年     4    月     4    日
                                    書記官  謝素嬿
                                                J


司法院資訊處製作；財團法人民間司法改革基金會備份。
